【裁判字號】    92,上更(一),62
【裁判日期】    921224
【裁判案由】    偽造文書
【裁判全文】
臺灣高等法院花蓮分院刑事判決                  九十二年度上更(一)字第六二號
    上  訴  人  臺灣花蓮地方法院檢察署檢察官
    被      告  乙○○
右上訴人因被告偽造文書案件，不服臺灣花蓮地方法院八十八年度訴字第三０七號中
華民國八十九年十月六日第一審判決（起訴案號：臺灣花蓮地方法院檢察署八十八年
度偵字第三二五０號）提起上訴，經判決後由最高法院發回，本院更為判決如左：
    主  文
原判決撤銷。
乙○○共同偽造印文，足以生損害於他人，處有期徒刑參月，如易科罰金，以參佰元
折算壹日。緩刑參年。
偽造之「甲○○」印文肆枚、偽造之「甲○○」署押肆個，均沒收。
    事  實
一、乙○○係設於花蓮縣光復鄉○○路二七０號「佳和汽車修護廠」之負責人，因甲
    ○○於民國八十八年四月十九日（起訴書誤植為二十九日）十一時許，駕駛車號
    ＨＱ－一六三二號自用小客車與第三人廖順茂所駕車號ＩＸ－七０五三號吉普車
    發生車禍，經甲○○、廖順茂及東泰產物保險公司（下稱東泰公司）理賠人員林
    志勇達成協議，將甲○○所有前開自用小客車交由乙○○所營之汽車修護廠修理
    ，修理費用總估為新台幣（下同）十三萬元，其中五萬八千元由廖順茂自行支付
    予乙○○，其餘七萬二千元則由乙○○向東泰公司請領。嗣後乙○○明知甲○○
    對於前開汽車修復情形甚不滿意，然為向東泰公司領取其餘七萬二千元之修理費
    ，竟與其配偶黃梅香基於犯意之聯絡，未經甲○○之同意，先由黃梅香於八十八
    年七月間某日，在花蓮縣光復鄉某處委託不知情不詳姓名之人偽刻「甲○○」印
    章乙枚，並在佳和汽車修護廠內，以上開偽刻之「甲○○」印章，接續蓋用於一
    式四份之和解書上（當時每份和解書上均僅有第三人廖順茂之簽名、印文，以及
    身分證字號、住址之記載，尚未填載任何相關之和解內容）而偽造印文共四枚，
    並於每份和解書上偽造「甲○○」之簽名（署押）共四個，嗣再將上開偽造有「
    甲○○」印文、署押，然尚未填載具體和解內容之和解書（一式四份）連同發票
    、照片，寄交於東泰公司，以示甲○○已滿意修車之成果，用以憑領東泰公司所
    應負擔之汽車修理費，足生損害於甲○○。嗣經甲○○查證並表明異議，始知上
    情。
二、案經甲○○訴請臺灣花蓮地方法院檢察署檢察官偵查起訴。
    理  由
一、訊據被告乙○○對於在右揭時、地，先由其配偶黃梅香委請不詳姓名之人刻「甲
    ○○」印章後，以該印章蓋用在一式四份尚未填載具體和解內容之和解書上，並
    在和解書上簽署「甲○○」之姓名，嗣再寄交東泰公司請款等情坦承不諱，核與
    證人即其配偶黃梅香供述情節相符，並有前開和解書乙紙在卷可稽（見偵查卷第
    八頁）。被告雖否認有公訴人所指之犯行，辯稱：係甲○○要伊代簽名，是方某
    口頭同意和解，伊始囑其妻代刻印章、代簽名，本件經過方某授權處理，又伊簽
    署和解書之用意，係要送警察機關銷案云云。
二、惟查：
  (一)告訴人甲○○、第三人廖順茂與東泰公司就本件車禍曾協議將甲○○受損之小客
    車交由乙○○修理，修理費估計十三萬元，其中五萬八千元由廖順茂個人負擔，
    另七萬二千元則由乙○○向東泰公司請領乙節，為被告所坦承，並經證人廖順茂
    、林志勇供述甚詳，復有佳和汽車修護廠估價單乙份在卷可佐，雖該估價單已據
    告訴人簽署姓名，然查該估價單上附註第三點亦印載有：「若對於修護項目結果
    有異議者，請於出車一週內返回再修，逾期視對交修項目均已修妥無誤」之規定
    ，足見告訴人於估價單上簽名，僅係領車之證明，並非等同於告訴人已「認可」
    汽車修理完竣。況告訴人之汽車，尚存有修繕完好與否之爭執，及該車業已數次
    回廠進行修補，此亦有告訴人寄發之存證信函內容足參（見偵查卷第六、七頁）
    。
  (二)八十八年六月一日交車當日，告訴人並未委託被告或黃梅香代刻印章或在和解書
    代簽姓名等情，除迭據告訴人指訴外，另由證人林志勇於原審八十九年六月二日
    訊問時所述：修車前，就已將和解書放在修車廠，交車當天，被告有要求甲○○
    拿印章來蓋，但告訴人說還沒試車，交車當天「沒有聽到」甲○○委託被告幫他
    刻印章，當天甲○○「沒有」請被告代簽和解書等語（見原審卷第六十九頁反面
    、七十頁）觀之，更可證實告訴人確實未曾委託或授權被告代刻印章及代簽名。
    至證人黃梅香所稱：「告訴人有說給我們處理」云云，被告亦附合稱：「告訴人
    說授權我們處理」云云，然以黃梅香乃被告之配偶，其所言是否可信，已非無疑
    ？況參諸前述有關修車細節、修車費付款方式之協議，上開「給我們處理」之語
    意，僅可解為「向東泰公司請款之事，由被告為之」而已，尚難認告訴人已有明
    示或默示委託被告代刻印章、代簽姓名之意。
  (三)再依證人林志勇於偵查中及原審審理時先後證述：「當事人在估價單上簽名，表
    示同意以此估價修理，並同意此方式修好車子，和解書是保險公司核給修車廠的
    必要條件，沒有和解書，不能給錢」、「交車時，當時沒有和解書，甲○○開回
    試車」、「和解書沒有下來，我們就不付款，不是取車回去就要簽和解書，因為
    有試車期」、「交車當天，保險公司的立場，是讓告訴人試車，然後再回來在和
    解書上蓋章，通常若係不認識的人，修車廠會陪同試車，但本件甲○○原與被告
    就認識，本件是因被告向公司請款後，我們向甲○○查證才爆發，如果和解書雙
    方已蓋章，就不確認，如和解書是事先放在修車廠，修車廠寄來請款，就會確認
    」等語（見偵查卷第十七、十八頁，原審卷第七十、七十一頁），亦足知和解書
    書面是否具備，除宣示甲○○與廖順茂就和解金額已達成協議外，另有表彰告訴
    人甲○○是否認同修復結果之意。即告訴人是否在和解書上用印、簽名，與東泰
    公司是否同意被告之請求付款有必然之關係。則縱然甲○○、廖順茂、東泰公司
    與被告間，確有七萬二千元之修理費由被告向東泰公司請領之約定，惟被告明知
    甲○○對修車結果仍甚不滿意，有修車缺失表影本乙紙在卷可佐（見原審卷第三
    十七頁），並已自承：「告訴人牽車回去，到我向保險公司請款，其間有修過系
    爭自小客車，理賠項目才修，非理賠項目沒有修，向保險公司請款時，告訴人對
    修車部分有意見」等語（見原審卷第二十一頁），顯見被告已知在未與告訴人就
    修車後續事宜達成一致前，告訴人不可能在和解書上簽名、用印。詎被告為求能
    向東泰公司請款取得七萬二千元之修理費用，竟未經告訴人同意，擅刻其印章，
    繼而在一式四份之和解書上用印、簽名，此舉已足生損害於告訴人，至為灼然。
  (四)又證人黃梅香亦坦稱：伊知悉告訴人對修車結果不滿意等語（見原審卷第一０五
    、一０六頁），卻仍聽從被告之指示，冒甲○○之名刻印、用印、簽名，則其與
    被告有共同犯罪之意思甚明。綜合上情，本件事證已明，被告所辯，旨在卸責，
    不足採信。其犯行已堪認定，應予依法論科。
三、核被告偽造「甲○○」之印章，本係觸犯刑法第二百十七條第一項之偽造印章罪
    ，嗣用以偽蓋於尚未填載任何和解內容之一式四份和解書（其接續偽造「甲○○
    」印文四枚，侵害同一法益，應屬實質上一罪）上，固不生偽造文書之問題（後
    詳），然因其偽造印章之目的，乃在於偽造「甲○○」之印文，因此偽造印章即
    為偽造印文之階段行為，故應為偽造印文行為所吸收，不另論罪，此部分應僅論
    以同條項之偽造印文罪。又被告同時於系爭一式四份之和解書上偽造「甲○○」
    之簽名（其接續偽造「甲○○」署押四個，亦侵害同一法益，應屬實質上一罪）
    ，應係觸犯同條項之偽造署押罪，且與前開偽造印文罪係屬不同之犯罪態樣，理
    應成立二罪，然因被告幾乎是在同一時間點以包括之一行為觸犯上開偽造印文及
    偽造署押二罪名，依法即應受單一之法評價，為想像競合犯，乃從情節較重之偽
    造印文罪論處。公訴人認被告係犯刑法第二百十六條、第二百十條行使偽造私文
    書罪，起訴法條容有疏誤，應予變更。被告與其配偶黃梅香間，就上開犯行，有
    犯意聯絡及行為分擔，均應論以共同正犯。又被告與共犯黃梅香利用不知情之他
    人偽造告訴人之印章，為間接正犯。原審因予論罪科刑，固非無見。惟查刑法第
    二百十條偽造私文書成立之主旨，在保護文書實質之真正，故不僅作成名義人須
    出於虛捏或假冒，即文書之內容亦必出於虛構，始負偽造之責任。依原判決事實
    之記載，被告所偽造之和解書，其上僅偽蓋「甲○○」之印章，偽造「甲○○」
    之簽名，其餘有關和解時間、和解地點、肇事情形，乃至和解條件等均依一般車
    禍和解之格式印刷而成，尚無填載任何具體之內容（見偵查卷第八頁），縱和解
    當事人間已有口頭協議之內容，但尚未形諸於文書，並無虛構文書內容之情事，
    原審竟認被告已成立行使偽造私文書罪責，不無違誤。次以簽名雖為署押之一種
    ，而署押係指在物體上簽名或署押，用以證明一定之意思表示，或一定之事實者
    而言，如僅書寫姓名以資識別，而非證明一定意思表示或一定事實，亦非表示本
    人簽名之意思者，則不生署押之問題。卷查被告在和解書右上方之「立和解書人
    欄」上填寫乙方「甲○○」之姓名，用意僅在識別和解當事人，與在下方「簽名
    蓋章欄」偽簽「甲○○」之姓名不同。此種書寫方式僅為單純人名識別，並非表
    示甲○○本人簽名之意思，尚不生偽造署押之問題，原判決認此部分被告亦有偽
    造甲○○簽名之行為，併依刑法第十九條之規定宣告沒收，亦有未洽。檢察官上
    訴雖未指摘及此，惟原判決既有上開可議之處，自應由本院予以撤銷改判。爰審
    酌被告之前科素行，及其犯罪動機、目的、手段猶屬單純，所生危害尚非重大，
    惟犯罪後仍飾詞卸責等一切情狀，量處如主文第二項所示之刑，並諭知易科罰金
    之折算標準。再以被告行為後，刑法第四十一條第一項前段業經修正公布施行，
    其等行為後法律既有變更，經比較新舊法之結果，修正後之規定對被告並無有利
    或不利之情形，依刑法第二條第一項前段之規定，仍應適用裁判時之新法即裁判
    時之刑法第四十一條第一項前段規定，定被告所處有期徒刑之易科罰金折算標準
    。又被告雖曾於七十八年間因犯過失傷害罪，經台灣士林地方法院判處有期徒刑
    四月並得易科罰金確定，七十八年八月二十三日經易科罰金執行完畢，有台灣高
    等法院被告全國前案紀錄表乙份在卷可考，惟距本件案發已近十年，被告因一時
    失慮，偶罹本件致觸刑章，經此科刑判決之教訓後，應知警惕而無再犯之虞，且
    告訴人於本院審理時亦已當庭表示不再追究（見本院審判筆錄第六頁），本院認
    本件對被告所處之刑，以暫不執行為適當，爰併宣告緩刑三年，以啟自新。
四、偽造之「甲○○」印章乙枚並未扣案，據被告於本院審理時表明業已丟棄而不復
    存在（見本院審判筆錄第六頁），且無證據證明該枚印章現尚存在，爰不為沒收
    之諭知。另偽造之「甲○○」印文四枚、偽造之「甲○○」署押四個，均依刑法
    二百十九條之規定，併予宣告沒收。
五、至本件共同正犯黃梅香（民國○○○年○○月○日生，身分證統一編號：Ｚ00
    0000000號，住花蓮縣光復鄉○○路二七０號），未據檢察官起訴，應移
    請檢察官另行偵辦，附此敘明。
據上論斷，應依刑事訴訟法三百六十九條第一項前段、第三百六十四條、第二百九十
九條第一項前段、第三百條，刑法第二條第一項前段、第二十八條、第二百十七條第
一項、第二百十九條、第四十一條第一項前段、第七十四條第二款，罰金罰鍰提高標
準條例第一條前段、第二條，判決如主文。
本案經檢察官崔紀鎮到庭執行職務。
中      華      民      國    九十二      年    十二    月    二十四    日
                                審判長法官  吳  鴻  章
                                      法官  林  慶  煙
                                      法官  張  健  河
右為正本證明與原本無異。
檢察官得上訴，被告不得上訴。
                                    書記官  陳  有  信
中      華      民      國    九十二      年    十二    月    二十四    日
附錄本案判決論罪科刑法律條文：
刑法第二百一十七條第一項：
 (偽造盜用印章印文或署押罪)
偽造印章、印文或署押，足以生損害於公眾或他人者，處三年以下有期徒
刑。


司法院資訊處製作；財團法人民間司法改革基金會備份。
